【裁判字號】    90,訴,371
【裁判日期】    901221
【裁判案由】    損害賠償
【裁判全文】
臺灣新竹地方法院民事判決  九十年度訴字第三七一號
    原      告  己○
    訴訟代理人  丁○○
    訴訟代理人  丙○○
    被      告  乙○○
                戊○○
                甲○○
右當事人間請求損害賠償事件，本院判決如左：
    主    文
原告之訴及假執行之聲請均駁回。
訴訟費用由原告負擔。
    事    實
甲、原告方面：
  一、聲明：
  （一）被告甲○○、乙○○，就新竹市○○段○六八三之三地號，分割自○六八三
        地號權利四十二分之七，面積五七點一六平方公尺及建號○○二七之建物，
        設定本金最高限額新台幣（下同）三千七百八十萬元之抵押權權登記應予塗
        銷。
  （二）被告應連帶給付原告己○五十萬元；被告應連帶給付原告丁○○四百七十萬
        元，及均自民國九十年七月九日準備書狀送達翌日起按年息百分之五計算之
        利息。
  （三）第二項請求原告願供擔保請准宣告假執行。
  二、陳述：
  （一）緣原告於八十八年五月二十六日向訴外人漢毅建設有限公司（下稱漢毅建設
        公司）購買門牌號碼為新竹市○○街六巷三號房屋一棟（下稱系爭房屋），
        同時向被告甲○○購買系爭房屋坐落之基地，即新竹市○○段六八三之三地
        號，面積五七點一六平方公尺土地及同段六八○地號面積一七五點五五平方
        公尺，權利範圍四二分之七土地（下稱系爭土地），並約定系爭房屋買賣價
        金為一百九十四萬元，系爭土地為三百零六萬元，合計五百萬元。惟因停車
        位問題，暫扣三十萬元，實際已支付四百七十萬元，且漢毅建設公司及被告
        甲○○亦已將系爭房地所有權移轉登記予原告丁○○。惟漢毅建設公司及被
        告甲○○並未於收受買賣價金後將款項清償金融機構，導致上開不動產迄今
        仍設定有價值三千七百八十萬元之本金最高限額抵押權，造成原告雖取得所
        有權，惟系爭房地已經抵押權人聲請裁定拍賣抵押物。
  （二）查系爭房地買賣契約書中就系爭房地簽約前設定抵押權欄記載為空白，而原
        告於九十年三月二十六日至新竹地政事務所列印土地登記謄本、建物登記謄
        本，始發現系爭房地於八十七年八月十三日已設定本金高限額三千七百八十
        萬元之抵押權，權利人為保證責任新竹第一信用合作社。顯見被告蓄意欺暪
        原告，有詐欺被告之行為，被告於原告查明事件原委後，方與原告簽立協議
        書，允諾於九十年五月十五前塗銷系爭房地抵押權。
  （三）依兩造之買賣契約，漢毅建設公司及被告甲○○本負有塗銷抵押權之義務，
        故意不為塗銷，顯已侵害原告之權利；另被告乙○○為漢毅建設公司負責人
        ，明知負有塗銷抵押權之義務，而故意不塗銷，損害原告之權利，應依民法
        第二十八條、第一百八十四條規定與被告漢毅建設公司負連帶損害賠償；被
        告戊○○為受原告委任辦理代書業務，明知出賣人並未依約清償貸款，竟未
        盡依善良管理人之注意通知原告，使原告付出全額買賣價金，被告戊○○顯
        已違背受任人之注意義務，過失不法侵害原告之權利，應依民法五百三十五
        條、五百四十四條及民法第一百八十五條、第一百八十四條與其他被告連帶
        負賠償責任。而原告丁○○因系爭房地已遭設定抵押權在案，故無法再以系
        爭土地向銀行辦理貸款，利用該貸款資金另作投資，故有四百七十萬元之財
        產上損害，另系爭房地已被裁定拍賣，原告己○亦擔心系爭房地受到銀行之
        查封拍賣，精神上受有恐懼，請求賠償精神慰撫金五十萬元。
  （四）對被告抗辯之陳述：
        兩造係八十八年五月二十六日簽立買賣契約，而被告戊○○係專業土地登記
        代理人，受託原告全權就買賣標的物辦理權利移轉登記，應負調閱系爭房地
        謄本之責任，被告戊○○既知系爭房地於八十七年八月十三日已設定抵押權
        ，乃不告知受託人即原告，難謂其無重大過失。況兩造係八十八年五月二十
        六日簽立買賣契約書，於同年九月十六日始完成權利移轉登記，二者時差三
        個月零二十天，被告戊○○辯稱原告未簽立買賣契約書，就已知上開不動產
        設定抵押權，乃係虛偽陳述。
  三、證據：提出戶籍謄本、土地及建物登記謄本、存證信函、委託辦理登記費用明
      細表、匯款單、協議書、九十年度拍字第四四一號裁定各一件及不動產買賣契
      約書二份為證。
乙、被告方面：
  壹、被告戊○○方面：
    一、聲明：
    （一）請求判決駁回原告之訴。
    （二）如受不利判決，願供擔保請准宣告免予假執行。
    二、陳述：
    （一）原告己○於八十八年五月二十六日與被告甲○○及訴外人漢毅建設公司購
          買坐落新竹市○○段六八三地號土地持分為四十二分之八及同段六八三之
          三地號土地面積計五十七點一六平方公尺全部，及門牌號碼為新竹市○○○街六巷三號四層樓房子一棟，價金共計五百萬元。而由被告乙○○與原
          告己○共同委託被告代為辦理上開房地移轉過戶登記手續，並於八十八年
          九月十六日將系爭房地所有權移轉過戶原告己○所指定之原告丁○○所有
          。是契約上既有約定買受人可指定登記名義人為任何人，故上開不動產買
          賣契約之當事人應為原告己○。
    （二）原告己○向被告甲○○（全權委由被告乙○○處理）與訴外人漢毅建設公
          司於八十八年五月二十六日訂立不動產買賣契約書時已詳知系爭房地連同
          隔鄰之房地共七戶向保證責任新竹市第一信用合作社設定本金最高限額三
          千七百八十萬元之抵押權，當時漢毅建設公司實借三千萬元，其中三戶已
          辦妥購屋轉貸，訂約當時對該抵押借款之清償事宜，係原告與被告乙○○
          自行洽商清償辦法。故除訂立不動產買賣契約書由原告支付購地款九十一
          萬八千元及購屋款五十八萬二千元情事為被告所知外，餘款係由原告直接
          匯寄給被告乙○○收受。被告於兩造訂約後即依約代辦系爭房地所有權移
          轉之過戶手續。至原告交付予漢毅建設公司之第二次款，被告不僅未參與
          更不知情，況至目前為止，並未接到原告或漢毅建設公司等委託代辦塗銷
          抵押權之登記手續，原告誣陷被告乙○○勾串被告未予塗銷抵押權或未經
          同意向保證責任新竹市第一信用合作社違法超貸一千八百萬元，顯然不實
          。
    三、證據：提出土地買賣契約書、建物買賣契約書、土地及建物登記謄本各一份
        為證。
  貳、被告乙○○方面：
    一、聲明：原告之訴之及假執行之聲請均駁回。
    二、陳述：系爭土地是漢毅建設公司向他人購買，因被告甲○○為其女婿，故其
        直接將土地過戶在被告甲○○名下，買賣契約書是用被告甲○○名義，但土
        地是公司資產。系爭房地是其為向銀行融資貸款建屋，才設定抵押權，都是
        其去銀行辦理貸款事宜。其將系爭房地賣予原告己○時，有告知系爭房地上
        有設定抵押權，因當時原告己○表示伊不需要貸款，故就沒有載明於契約上
        。被告戊○○只是為其辦理系爭房地過戶事宜而已。且系爭房地現由原告居
        住，被告已還銀行一千多萬元，銀行也未查封拍賣，原告並無任何損失可言
        。另契約之買受人為己○，因當時與被告簽約者係己○，其買售後要過戶給
        誰，與被告無關。
  參、被告甲○○方面：
    一、聲明：原告之訴及假執行之聲請均駁回。
    二、陳述：本件系爭房地買賣其均不清楚，當知僅將資料交與訴外人漢毅建設公
        司，公司即用其名義去買土地，公司後來如何處理土地其並不清楚，如何辦
        理抵押亦不清楚。
    理     由
壹、程序方面：
  一、本件被告經合法通知，未於言詞辯論期日到場，核無民事訴訟法第三百八十六
      條所列各款情形，爰依原告之聲請，由其一造辯論而為判決。
貳、得心證之理由：
  一、原告起訴主張其於八十八年五月二十六日向訴外人漢毅建設公司及被告甲○○
      購買系爭房地，並約定系爭房屋買賣價金為一百九十四萬元，系爭土地為三百
      零六萬元，合計五百萬元，實際已支付四百七十萬元，且漢毅建設公司及被告
      甲○○亦已將系爭房地所有權移轉登記予原告丁○○。惟查系爭房地買賣契約
      書中就系爭房地簽約前設定抵押權欄記載為空白，而原告於九十年三月二十六
      日至新竹地政事務所列印土地登記謄本、建物登記謄本，始發現系爭房地於八
      十七年八月十三日已設定本金高限額三千七百八十萬元之抵押權，權利人為保
      證責任新竹第一信用合作社。顯見被告蓄意欺暪原告。依兩造之買賣契約，漢
      毅建設公司及被告甲○○本負有塗銷抵押權之義務，而被告乙○○為漢毅建設
      公司之負責人，其等故意不為塗銷，顯已侵害原告之權利；應依民法第二十八
      條、第一百八十四條規定與被告漢毅建設公司負連帶損害賠償；被告戊○○為
      受原告委任辦理代書業務，明知出賣人並未依約清償貸款，竟未盡依善良管理
      人之注意通知原告，使原告付出全額買賣價金，被告戊○○顯已違背受任人之
      注意義務，過失不法侵害原告之權利，應依民法五百三十五條、五百四十四條
      及民法第一百八十五條、第一百八十四條與其他被告連帶負賠償責任。而原告
      丁○○因系爭房地已遭設定抵押權在案，故無法再以系爭房地向銀行辦理貸款
      ，利用該貸款資金另作投資，故有四百七十萬元之財產上損害，另系爭房地已
      被裁定拍賣，原告己○亦擔心系爭房地受到銀行之查封拍賣，精神上受有恐懼
      。為此，爰依侵權行為之法律關係，訴請被告乙○○及甲○○將系爭房地之抵
      押權登記塗銷；被告應連帶給付原告丁○○四百七十萬元、原告己○五十萬元
      ，及均自九十年七月九日準備書狀送達翌日起至清償日止，按年息百分之五計
      算之利息等情。
  二、被告戊○○則辯稱原告己○向被告甲○○（全權委由乙○○處理）與訴外人漢
      毅建設公司於八十八年五月二十六日訂立不動產買賣契約書時已詳知該房地連
      同隔鄰之房地共七戶向新竹市第一信用合作社設定借款最高限額三千七百八十
      萬元之抵押權，而訂約當時對該抵押借款之清償事宜，係原告與被告乙○○自
      行洽商清償辦法，除訂約時原告支付購地款九十一萬八千元及購屋款五十八萬
      二千元情事為被告所知外，餘款係由原告直接匯寄給被告乙○○收受。買賣兩
      造委託被告訂約後即依約代辦房地所有權移轉之過戶手續，其餘被告不僅未參
      與更不知情，原告誣陷被告乙○○勾串被告未予塗銷抵押權或未經同意向保證
      責任新竹市第一信用合作社違法超貸，顯然不實等語；被告乙○○則以系爭土
      地是漢毅建設公司向他人購買，因被告甲○○為其女婿，故其直接將土地過戶
      在被告甲○○名下，另系爭房地是其為向銀行融資貸款建屋，才設定抵押權，
      都是其去銀行辦理貸款事宜。其將系爭房地賣予原告己○時，有告知系爭房地
      上有設定抵押權。被告戊○○只是為其辦理系爭房地過戶事宜而已。且系爭房
      地現由原告居住，被告已還銀行一千多萬元，銀行也未查封拍賣，原告並無任
      何損失可言。另系爭房地之買受人為己○，因當時與被告簽約者係己○，其買
      售後要過戶給誰，與被告無關等語置辯；被告甲○○則以本件系爭房地買賣其
      均不清楚，當知僅將資料交與訴外人漢毅建設公司，公司即用其名義去買土地
      ，公司後來如何處理土地其並不清楚，如何辦理抵押亦不清楚等語，資為抗辯
      。
  三、原告主張系爭房地之總價金為五百萬元，其等已支付四百七十萬元，系爭房地
      所有權業已移轉登記於原告丁○○名下之事實，業據其提出不動產買賣契約書
      及土地暨建物登記謄本為證，復為被告所不爭執，自堪信為真實。
  四、次按解釋契約，固須探求當事人立約時之真意，不能拘泥於契約之文字，但契
      約文字業已表示當事人真意，無須別事探求者，即不得反捨契約文字而更為曲
      解。債權債務之主體，以締結契約之當事人為準，故出立借約之債務人，不問
      其果為實際受益與否，就其債務應負償還之責，債權人不得對於債務人以外之
      人而請求履行。最高法院十七年上字第一一一八號、九０九號判例可資參照。
      本件原告丁○○主張系爭房地所有權登記於其名下，乃其向訴外人漢毅建設有
      限公司及被告甲○○購買系爭房地，原告己○僅係代其簽約，故本件系爭房地
      買賣契約當事人為原告丁○○非原告己○；然為被告所否認，辯稱系爭房地買
      賣契約書上之買受人即為原告己○，且買賣契約上明定買受人可指定登記名義
      人，故雖為系爭房地登記於原告丁○○名下，其亦非契約當事人等語。經查，
      依兩造所不爭執之系爭房地買賣契約書以觀，該系爭房地買賣契約書第一段均
      分別載明「立契約書人：買受人：己○（以下簡稱買方）出賣人：甲○○（以
      下簡稱賣方）．．」、「立契約書人：買受人：己○（以下簡稱買方）出賣人
      ：漢毅建設有限公司（以下簡稱賣方）．．」，且上開契約書末尾亦係由原告
      己○簽名蓋章，另契約書中有增、刪、修改之處均係由原告己○用印，其上均
      無原告丁○○之名，抑或有何代理原告丁○○之意思表示，有不動產買賣契約
      書在卷可稽，而原告己○於本院審理時亦陳稱，係伊與漢毅建設有限公司簽訂
      買賣契約，當時還有被告戊○○事務所之小姐等語，況原告亦曾於其追加起訴
      狀中亦陳稱係原告己○向被告甲○○及訴外人漢毅建設有限公司購買系爭房地
      ，並撤回原告丁○○部分之訴訟（見原告九十年二日民事追加起訴狀），是與
      被告甲○○及訴外人漢毅建設有限公司買受系爭房地之當事人為原告己○，應
      堪認定。參以上開二份不動產契約書中均有明定系爭房地產權登買方得指定第
      三人為登記名義人，但該第三人應與買方負連帶履行本契約之義務，買方並須
      自行負擔指定名義所生一切法律責任，是系爭房地嗣後雖登記於原告丁○○名
      下，抑或由丁○○支付價金，要不影響原告己○為系爭房地買賣之契約當事人
      。
  五、次按因故意或過失，不法侵害他人之權利者，負損害賠償責任。故意以背於善
      良風俗之方法，加損害於他人者亦同。違反保護他人之法律，致生損害於他人
      者，負賠償責任。但能證明其行為無過失者，不在此限。不法侵害他人之身體
      、健康、名譽、自由、信用、隱私、貞操，或不法侵害其他人格法益而情節重
      大者，被害人雖非財產上之損害，亦得請求賠償相當之金額。民法第一百八十
      四條、第一百九十五條分別定有明文。又以侵權行為為原因，請求回復原狀或
      賠償損害者，應就其權利被侵害之事實負立證之責。最高法院十九年上字第三
      十八號判例可資參照。本件原告丁○○主張其為系爭房地之買受人，而被告甲○○、乙○○於買賣當時隱瞞系爭房地已設定本金最限額三千八百萬元抵押權
      ，有詐欺之行為，而被告戊○○為受其委任辦理系爭房地過戶事宜之人，其竟
      未盡善良管理人之注意義務，通知原告系爭房地已有抵押權之設定，故被告三
      人應負連帶侵權行為損害賠償責任；然為被告所否認，被告戊○○辯稱其僅為
      兩造辦理系爭房地過戶事宜，除原告繳付第一次款項其知悉外，其餘均不知情
      ；被告甲○○辯稱其對系爭房地之買賣不知情，其僅為系爭土地之登記名義人
      等語；被告乙○○則辯稱，買賣當時有告知原告己○系爭房地上有設定抵押權
      ，系爭房地目前並無遭銀行查封拍賣等語。本件經本院於言詞辯論時闡明法律
      關係，而原告仍表明僅依侵權行為法律關係為本件請求權基礎，先予敘明。查
      本件系爭房地買賣契約之當事人為原告己○，業如前述，則姑不論被告乙○○
      即系爭房屋出賣人漢毅建設有限公司之負責人於出賣系爭房地與原告己○時，
      是否隱瞞系爭房地上已設定抵押權予訴外人保證責任新竹市第一信用合作社之
      情形，而詐騙原告己○簽訂系爭房地買賣契約及交付價金，然因此受侵害者，
      應係原告己○，原告丁○○既非契約當事人，自無於簽訂買賣契約當時受被告
      乙○○詐騙之虞，尚難因其為系爭房地之登記所有權人，遽認其權利有遭被告
      侵害之情形，至被告戊○○僅係受訴外人漢毅建設公司及原告己○委託辦理系
      爭房地過戶事宜，為兩造所不爭，則其依委任意旨將系爭房地辦理所有權移轉
      登記於原告丁○○名下，即屬完成受委任事務，況而系爭房地係於八十七年八
      月十三日即辦畢抵押權設定登記，而原告己○係八十八年五月二十六日始簽訂
      系爭房地買賣契約，嗣於八十八年八月十七日始移轉登記於原告丁○○名下，
      是雖系爭房地現經抵押權人聲請裁定拍賣抵押物，惟迄至本案言詞辯論終結時
      為止，原告丁○○並未就被告尚有何侵權行為之事實，舉證證明之，則其主張
      被告應連帶負侵權行為損害賠償任，尚屬無據。再關於非財產上之損害，以法
      律有特別規定者為限，始得加以請求賠償。原告己○主張其雖僅代原告丁○○
      簽訂系爭房地買賣契約，惟其因擔心系爭房地遭查封拍賣，故而精神上受有損
      害，爰請求五十萬元之精神慰撫金，是依原告己○上開主張，其亦就被告究係
      有何故意過失侵害行為之事實舉證以明其實，故其所為上開精神上損害賠償之
      請求，亦乏所據。
  六、末按提起塗銷抵押權設定登記之訴，自應向抵押權人為之，蓋抵押權人始有塗
      銷抵押權之權利。本件原告訴請被告塗銷系爭房地上抵押權之設定登記，然系
      爭房地之抵押權人為保證責任新竹市第一信用合作社，並非被告乙○○及甲○○，有土地及建物登記謄本在卷可稽，被告自無塗銷系爭房地抵押權之權，是
      原告此部分之請求，自屬無據。
  七、綜上所述，原告主張侵權行為之法律關係，訴請被告甲○○、乙○○，就新竹
      市○○段○六八三之三地號，分割自○六八三之○○○地號權利四十二分之七
      ，面積五七點一六平方公尺及建號○○二七○之○○○○之建物，設定本金最
      高限額三千七百八十萬元之抵押權權登記應予塗銷，及被告應連帶給付原告己○五十萬元；被告應連帶給付原告丁○○四百七十萬元，及均自民國九十年七
      月九日準備書狀送達翌日起按年息百分之五計算之利息，洵屬無據，不應准許
      。
  八、原告受敗訴判決，其假執行之聲請即失所依據，應併予駁回。
  九、本件為判決之基礎已臻明確，兩造其餘攻擊、防禦方法及提出未經援用之舉證
      ，經本院審酌後，核與判決之結果無影響，爰不一一加以論駁，附此敘明。
  十、據上論結，本件原告之訴為無理由，依民事訴訟法第三百八十五條第一項前段
      、第七十八條，判決如主文。
中      華      民      國    九十      年      十二      月  二十一    日
                                  臺灣新竹地方法院民事第一庭
~B法      官  王鳳儀
右為正本，係照原本作成。
如對本判決上訴，須於判決送達後廿日內向本院提出上訴狀。
~B法院書記官  彭連喜
中      華      民      國    九十      年      十二      月  二十一    日


司法院資訊處製作；財團法人民間司法改革基金會備份。
